【裁判字號】    97,再易,19
【裁判日期】    980917
【裁判案由】    再審之訴
【裁判全文】
臺灣臺南地方法院民事判決              97年度再易字第19號
再審原告    乙○○
再審被告    丙○○○
            丁○○
上列當事人間請求確認界址事件，再審原告對於中華民國97年10
月22日本院97年度再易字第6號確定判決，提起再審之訴，本院
判決如下：
    主      文
再審之訴駁回。
再審訴訟費用新臺幣陸仟陸佰壹拾伍元由再審原告負擔。
    事實及理由
一、程序方面：按再審之訴，應於30日之不變期間內提起；前項
    期間，自判決確定時起算，判決於送達前確定者，自送達時
    起算，民事訴訟法第 500條第1項、第2項定有明文。又不得
    上訴之判決，於宣示時確定；不宣示者，於公告時確定，同
    法第 398條復有明文規定。而不得上訴，且不經宣示之判決
    ，縱未公告，仍因送達而告確定（民事訴訟法第 238條規定
    參照）。查本件再審原告係主張本院民國97年10月22日所為
    97年度再易字第6號確定判決有再審事由而提起本件再審之
    訴，前開判決係於97年10月27日送達於再審原告，有送達證
    書附於原確定判決卷內可稽，再審原告於96年11月26日提起
    本件再審之訴，未逾上開法定不變期間，合先敘明。
二、再審原告主張之事實理由略以：
  (一)原審確定判決駁回再審原告再審之判決，顯然違反司法院釋
    字第177號解釋：
    按「確定判決消極的不適用法規，顯然影響裁判者，自屬民
    事訴訟法第496條第一項第一款所定適用法規顯有錯誤之範
    圍，應許當事人對之提起再審之訴，以貫徹憲法保護人民權
    益之本旨。最高法院六十年度台再字第一七０號判例，與上
    述見解未洽部分，應不予援用。」大法官會議釋字第177號
    著有解釋。本件原確定判決係以『本件再審原告稱述：「原
    確定判決逕適用未經成為判例之最高法院80年度臺再字第64
    號判決作為本件再審判決基礎，顯與適用法規應僅據現行有
    效之法律規定、判例、解釋不符。」為由，主張原確定判決
    顯有民事訴訟法第496條第1項第1款適用法統顯有錯誤之情
    形，因而提起再審之訴云云。惟查，再審原告未能具體指出
    原確定判決所適用之法規有何顯然不合法律之規定或與司法
    院尚有效之大法官會議之解釋或最高法院尚有效之判例顯然
    違反者，且原再審判決所引為依據之最高法院80年度臺再字
    第64號判決亦未經最高法院決議不再援用，尚非民事訴訟法
    第496條第1項第1款所謂「適用法規顯有錯誤之情形，揆諸
    上開說明，自不得依民事訴訟法第496條第1項第1款之規定
    ，提起再審之訴。」』為由，駁回再審原告之訴，顯然將再
    審原告於原聲請再審理由所提之「再審原告於原再審之訴係
    以『再審原告於原再審之訴（96年再易字第7號）係以再審
    原告於95年再易字第8號確定判決中，主張鈞院94年度簡上
    字第179號確定判決因「就再審被告方謝美英之訴訟代理人
    甲○○於前審自認兩造原界址線確係在AB兩點連接線，再審
    原告依法無庸就此部分再為舉證，原確定判決竟不適用民事
    訴訟法第277條、第279條第1項、第280條第1項自認之規定
    ，反而認定「再審被告方謝美英之訴訟代理人甲○○固曾於
    原審93年11月10日勘驗現場時陳稱：「當初系爭土地前之道
    路徵收時，徵收補償金由聲請人（按即上訴人）領取補償金
    ，之前之竹屋建設至被徵收之地範圍上，因此聲請人頜取補
    償金後，同意由原竹屋後之磚塊界址往後延伸，所以才在分
    割共有物時同意以原持分劃定分割線等語（見原審卷第98頁
    、第99頁）」而有民事訴訟法第496條第一項第一款『適用
    法規顯有錯誤』。」之再審理由。惟再審判決竟認「惟經原
    確定判決認定：再審被告方謝美英之訴訟代理人甲○○所為
    上揭陳述，僅係陳述於另件分割共有物事件中，何以再審原
    告同意以原竹屋後之磚塊界址往後延伸劃分分割線，並非再
    審被告方謝美英承認再審原告所主張前開竹仔厝遺留牆壁之
    共同壁中心線即如附圖所示AB點連接線為兩造土地之界址線
    之事實，且再審被告丙○○○、丁○○並未為上開陳述，自
    無再審原告所主張再審被告均已自認之情等語，原確定判決
    所為再審被告方謝美英之訴訟代理人甲○○上開陳述核與民
    事訴訟法第279條第1項、第280條第1項自認之規定有間，非
    屬自認之法律上判斷，並無積極適用法規不當，或消極不適
    用法規顯然影響裁判之情形，再審原告主張原確定判決有適
    用法規錯誤之再審理由部分，即非可採。」，而就再審原告
    所主張除自認適用法規認定錯誤（即再審被告方謝美英訴訟
    代理人前開於前審之陳述，丙○○○、丁○○亦未為否認）
    ，亦有擬制自認之情）外，尚就舉證責任分配之法律適用亦
    指摘有適用法規錯誤之再審理由。然原審未就此是否合乎再
    審規定之處予以載明認定理由，徒以本件再審原告顯無再審
    理由即未經言詞辯論遽為駁回再審原告再審之訴，其適用法
    規民事訴訟法第502條第2項規定，及就自認法律規定，及舉
    證責任分配原則之適用等，均有適用不當之處，應予以再審
    。」云云。惟原96年再易字第7號確定判決，雖於理由中判
    斷意見 (二)中就95年度再易字第8號確定判決，就適用民事
    訴訟法第502條第2項，不適用民事訴訟法第277條、第279條
    第1項、第280條第1項等自認之規定，及舉證責任分配原則
    之適用，是否有民事訴訟法第496條第1項第1款『適用法則
    顯有錯誤』之再審事由？」。就再審被告方謝美英之訴訟代
    理人甲○○於93年11月10日現場勘驗之陳述及94年1月18日
    調解期日之陳述，認定是否有自認之意思，並謂再審被告丙○○○、丁○○就系爭界址明白否認再審原告所主張以AB兩
    點連接線為界，而主張以CD兩點連接線為界，認並無對於再
    審原告主張之事實，消極的不表示意見，而有所謂「擬制自
    認」之情事存在，並謂準此原95年度再易字第8號確定判決
    符合舉證責任分配原則之規定，而認再審原告主張原95年再
    易字第8號判決就舉證責任分配原則之法律適用，有適用法
    規錯誤之再審事由云云，應屬無據，駁回再審原告之再審請
    求。然據前述，再審原告係主張於原95年再易字第8號判決
    並未就甲○○前開93年11月10日現場勘驗及94年1月18日調
    解期日之陳述已符合自認規定之適用否，及方謝美英、丁○○已符合擬制自認否之情，於理由中詳為論述認定理由。亦
    即，然原95年再易字第8號確定判決並未就再審原告已具體
    指述之再審理由具體為有理由與否之認定，即為駁回再審原
    告之訴，是再審原告始就95年再易字第8號之判決提起再審
    而原確定判決實應就95年再易字第8號是否已就再審理由詳
    為調查並為有理否之認定，詳為論述乙事，為實質調查認定
    ，並就判決理由內容是否已詳為論述乙事，具體說明認定理
    由，非係就甲○○、丁○○之陳述是否為自認，或有擬制自
    認之規定適用，載明理由，是原確定判決並未對再審原告之
    再審理由詳予確定其理由，遽為駁回再審原告之訴，自亦未
    符法律規定。』云云，係指原確定判決就再審原告一再提及
    本件再審判決就舉證責任分配不當，適用自認，擬制自認規
    定錯誤，有適用法規錯誤之再審理由，且原再審判決亦未就
    再審理由詳加論述，而提起再審之訴，並非單就再審理由不
    備之部分提起再審之訴，原確定再審判決逕適用未經成為判
    例之最高法院80年度台再字第64號判決意旨作為本件再審判
    決基礎，顯與適用法規應僅據現行有效之法律規定、判例、
    解釋不符，自有判決適用法規不當之再審事由。」具體指適
    原確定判決適法法規顯有錯誤之情置而不論。蓋，「判決所
    適用法規，顯然有與正當準則不符之情形，凡有相當法律知
    識者，一見即明者。且不但積極的適用法規顯有錯誤，即消
    極的不適用法規顯然影響裁判者，亦包括在內 (釋字第177
    號解釋)。且所謂『法規』包含憲法，法律、習慣、法理、
    解釋、判例、經驗定則及論理法則在內。原審確定判決駁回
    再審原告再審之判決顯然違反前開釋字第177號解釋。
  (二)原確定判決以再審原告未具體指適違反之判例為由駁回再審
    聲請，與最高法院42年度台上字第286號判例有違：
    按「上訴人對於被上訴人主張第二期之收益金總額為新台幣
    二萬二千一百八十元，被上訴人衹受領分配新台幣一萬一千
    零九十元之各事實，於原法院提出之準備書狀及迭次言詞辦
    論時，既均不爭執，徵之民事訴訟法第二百八十條第一項之
    規定，既應視同自認，事實審法院自得不待證明，更不問得
    心證與否而認其事實為真正。從而原法院以此為判決基礎，
    不得指為違法，不容上訴人以未在判決理由項下記載其心證
    所得之根據，為不服原判決之理由」（最高法院42年台上字
    第286號著有判例)。是如再審被告既於審判中言詞辯論終結
    前並未撤銷自認，或為追復爭執之陳述，則依前揭判例意旨
    ，原確定判決即應適用前開判例，為有利於再審原告之認定
    ，再審原告即據而提起再審之訴，並指出認定違反現行有效
    判例法規（包括論理、法則），則原確定判決以再審原告未
    具體指適違反之判例為由駁回再審聲請，除有違前開適用法
    規顯然錯誤，當然包含法理、解釋、判例、經驗論理法則之
    當然法條本旨外，亦與前開最高法院42年度台上字第286 號
    判例有違。
  (三)除再審起訴狀之再審理由及各該次再審理由書狀之理由外，
    另補充陳述95年度再易字第8號之再審事由：
  原審判決有民事訴訟法第496條第1項第1款「適用法規顯有
    錯誤」之再審事由存在：
    再審原告於原審主張兩造界址應以原蓋竹仔厝之共同壁中心
    線為準，即原確定判決附圖所示A、B兩點連接線，除提出現
    場遺留從前竹屋所連接土地所遺留之地基磚塊，可為兩造之
    前界址所在證明外，並提出再容被告自認前開事實之陳述為
    憑。然原確定判決理由竟為「被上訴人方謝美英之訴訟代理
    人甲○○固曾於原審93年11月10日勘驗現場時陳稱：『當初
    系爭土地前之道路徵收時，徵收補償金由聲請人 (按即上訴
    人)領取補償金，之前之竹屋建設至被徵收之土地範圍上，
    因此聲請人領取補償金後，同意由原竹屋後之磚塊界址往後
    延伸，所以才在分割共有物時同意以原持分劃定分割線…』
    等語（見原審卷第98頁、第99頁）；其復於94年1月18日調
    解程序期日陳稱『當初道路徵收所以相對人部分土地被微收
    ，但是徵收款由聲請人（按即上訴人）領取。所以土地才會
    再往後延伸…」等語（見原審卷第234頁），惟上訴人方謝
    美英之訴訟代理人甲○○之上揭供述，應僅係陳述於上開分
    割共有物事件中，何以上訴人同意以原竹屋後之磚塊界址往
    後延伸劃分分割線，尚難逕認其已自認上訴人所主張前開竹
    仔厝遺留牆壁之共同壁中心線即如附圖所示AB點連接線為兩
    造土地之界址線，且其餘被上訴人丙○○○、丁○○並未為
    前揭陳述，自無上訴人所主張被上訴人均已為上開自認之情
    。」之認定，而為再審原告敗訴之判決。惟查：
    再審被告前開陳述既指「當初系爭土地前之道路徵收時，徵
    收補償金由聲請人(按即上訴人)頜取補償金，之前之竹屋建
    設至被徵收之土地範圍上，因此聲請人領取補償金後，同意
    由原竹屋後之磚塊界址往後延伸，所以才在分割共有物時同
    意以原持分劃定分割線…」、「當初道路徵收所以相對人部
    分土地被徵收，但是徵收款由聲請人（按即上訴人）領取。
    所以土地才會再往後延伸…」，其陳述即包含自認兩造原界
    址線確係在AB兩點連接線乙事，且另行主張徵收補償金由再
    審原告領取後，兩造另行同意由原竹屋後之磚塊界址往後延
    伸。是就兩造之原界址線依前揭民事訴訟法277條、279條第
    1項、280第1項之規定，再審原告已無庸就此部分再為舉證
    ，且依最高法院26年上字第805號判例意旨所載，前開自認
    之事實，有拘束法院之效力，法院自應認當事人自認之事實
    為真，並以之為裁判之基礎。而就再審被告另主張兩造之界
    址因再審原告領取補償金而「合意」由原竹屋後之磚塊界址
    往後延伸之事實，就前揭民事訴訟法第277條前項舉證責任
    分配之原則，應由再審被告就其主張有利於己之前開主張事
    實，負舉證之責任才符規定。原審竟不予適用前開自認規定
    ，後認再審原告就事實未為舉證責任而為再審原告前審之訴
    敗訴之判決，其適用法規有明顯之違誤，而應予再審。
  原確定判決有民事訴訟法第436法之7「足影響於裁判之重要
    證物，漏未斟酌」之再審事存在。
  1.本件再審原告於系爭土地為政府公告徵數210平方公尺，其
    徵收補償金並非全由再審原告所領取，且就微收後系爭土地
    面積及位置亦曾達成協議，即再審被告方謝美英訴訟代理人
    甲○○證稱再審被告等同意就原竹屋後之磚塊界址往後延伸
    ，其真義即係維持竹屋面臨道路之原寬度及界址，面積不足
    部分則由竹屋後之磚塊界址往後延伸，以符合其實際之面積
    ，惟原審判決未明究理，認甲○○之證言難認方謝美英已為
    上述之自認，顯有違誤，按依民事訴訟法第279條第1項規定
    : 「當事人主張之事實，經他造於準備書狀內或同官詞辯論
    時或在受命法官、受託法官前自認者，無庸舉證。」、同條
    第二項規定，由法院審酌情形斷定之。」，查再審被告方謝
    美英訴訟代理人於原審所為上述之證述應係自認其舉證責任
    已轉換，依法應由再審被告舉證，故原審應再調查此部分之
    證據，漏未調查及斟酌，為此爰依民事訴訟法第436條之7規
    定提起本件再審。
  2.又再審被告方謝美英之訴訟代理人甲○○曾於原審93年11月
    10日堪驗現場時陳稱：「當初系爭土地前之道路徵收時，徵
    收補償金由聲請人（按即上訴人）領取補償金，之前之竹屋
    建設至被徵收之土地範圍上，因此聲請人領取補償金後，同
    意由原竹屋後之磚塊界址往後延伸，所以才在分割共有物時
    同意以原持分劃定分割線…』等語（見原審卷第98頁、第99
    頁）；其復於94年1月18日調解程序期日陳稱『當初道路徵
    收所以相對人部分土地被徵收，但是徵收款由聲請人（按即
    上訴人）領取。所以土地才會再往後延伸…』等語（見原審
    卷第234頁），其真意係指兩造原以竹屋所在範圍為再審被
    告土地持分範圍，且兩造確以竹屋後之磚塊為界址。而再審
    被告現在之所以主張，應以原分割判決所為之分割線為兩造
    之界址線，且再審被告之所有土地面積為分割判決後其分得
    之面積，係因再審原告頜取再審被告應領之徵收補償金。亦
    即再審被告係以徵收補償金買得自原竹屋磚塊界址線（即A
    、B兩點連接線）至現分割判決所為分割線（即C、D兩點連
    接線）之土地。惟觀諸卷附徵收補償卷，並無應由再審被告
    頜取之徵收款由再審原告領取之記載或收取證明等紀錄。原
    確定判決實可依前揭再審被告訴訟代理人之陳述認定其自認
    再審原告主張之界址線為A、B連接線，且面積之核計以竹屋
    所在特定範圍等語為實在，再輔以徵收補償卷則更無法證明
    再審被告主張兩造嗣後土地買賣之事實為真，再審被告復未
    就買賣之事實提出有利之證據，即應為有利於再審原告之認
    定。惟原確定判決竟漏未予斟酌前開有利於再審被告之前揭
    再審被告代理人自認筆錄及徵收補償卷等重要證物，遽為再
    審原告敗訴之判決，則原確定判決即有民訴訟法第436條之7
    所定之再審事由存在。
  (四)聲明：
  (1)台灣台南地方法院97年度再易字第6號、96年度再易字第18
    號、96年度再易字第7號、台灣台南地方法院95年度再易字
    第8號再審判決、台灣台南地方法院94年度簡上字第179號確
    定判決及台灣台南地方法院新營簡易庭94年度營簡字第294
    號判決均廢棄。
  (2)第一項廢棄部分請求判決確認再審原告所有坐落於台南縣麻
    豆鎮○○○段1083號土地與再審被告丁○○所有坐落同地段
    1083－3地號土地、再審被告丙○○○所有坐落同地段1083
    －4地號土地之界址，應以原審判決附圖所示 (以下簡稱附
    圖)A、B兩點連接線為界。
  (3)第一項廢棄部分，再審被告丁○○應將前開地段如原審判決
    附圖所示，編號建1083－3(A)部分，面積13平方公尺、編號
    建1083－4(A)部分，面積8平方公尺之鐵皮建築物、及編號
    建1083(A)部分，面積9平方公尺之帆布建築物拆除。再審被
    告丁○○應將如附圖所示編號1083－3(A)部分面積 (即越界
    部分)16 平方公尺、再審被告丙○○○應將如附圖所示編號
    建1083－4(A)部分面積8平方公尺移轉登記予再審原告所有
    。再審被告謝穗和應將如附圖所示編號1083－3(A)部分 (
    面積同上)、1083(A)部分面積9平方公尺土地返還予再審原
    告，再審被告丙○○○並應將前開附圖所示編號建1083－
    4(A)部分之土地，返還與再審原告。
  (4)再審及前審之訴訟費用由再審被告等共同負擔。
三、再審被告未提出書狀作何聲明或陳述。
四、按確定判決適用法規顯有錯誤者，得以再審之訴對之聲明不
    服，民事訴訟法第496條第1項第1款固定有明文。惟所謂「
    適用法規顯有錯誤」，係指確定判決所適用之法規顯然不合
    法律之規定或與司法院尚有效之大法官會議之解釋或最高法
    院尚有效之判例顯然違反者而言。又適用法規顯有錯誤，不
    包括認定事實錯誤、取捨證據失當、判決不備理由及在學說
    上諸說併存致發生法律上見解歧異等情形在內。又民事訴訟
    法第501條第1項第4款「再審之訴，應表明再審理由及關於
    再審理由並遵守不變期間之證據」。對於再審之訴之確定終
    局判決提起再審之訴，必先審查再審之訴有無訴之合法要件
    ，進而審查其有無再審理由，如認原確定判決有再審理由，
    始得進而就原訴訟事件之本案辯論裁判。本件再審原告以本
    院「97年度再易字第6號再審判決」有民事訴訟法第496條第
    1項第1款所定適用法規顯有錯誤為由，提起本件再審之訴。
    經查：
  (一)本院97年度再易字第6號判決係以：「再審原告未能具體指
    出原確定判決所適用之法規有何顯然不合法律之規定或與司
    法院尚有效之大法官會議之解釋或最高法院尚有效之判例顯
    然違反者，且原再審判決所引為依據之最高法院80年度臺再
    字第64號判決亦未經最高法院決議不再援用，尚非民事訴訟
    法第496條第1項第1款所謂『適用法規顯有錯誤之情形』」
    而駁回該再審原告之訴。
  (二)本件再審原告主張上開97年度再易字第6號判決之認定，違
    反司法院釋字第177號解釋。然按民事訴訟法第496條第1項
    第1款所謂「適用法規顯有錯誤」，實係不確定法律概念，
    是以實務上迭有判例、判決就該當於496條第1項第1款之情
    形，分別加以說明。而司法院釋字第177號解釋認：「確定
    判決消極的不適用法規，顯然影響裁判者，自屬民事訴訟法
    第四百九十六條第一項第一款所定適用法規顯有錯誤之範圍
    ，應許當事人對之提起再審之訴，以貫徹憲法保障人民權益
    之本旨。最高法院六十年度台再字第一七○號判例，與上述
    見解未洽部分，應不予援用。惟確定判決消極的不適用法規
    ，對於裁判顯無影響者，不得遽為再審理由，就此而言，該
    判例與憲法並無牴觸。」則依該號解釋，確立確定判決消極
    不適用法規，亦有第496條第1項第1款之適用。
  (三)本件再審原告所主張者，係原確定判決「適用」最高法院80
    年度台再字第64號判決意旨，違反釋字第177號解釋云云。
    然查司法院釋字第177號解釋係指判決消極「不適用」法規
    為再審理由，而本件97年度再易字第6號所認定理由，以原
    確定判決（即96年度再易字第18號）所適用之最高法院裁判
    意旨並非不再援用，故無第496條第1項第1款事由而駁回，
    則本件情形並非司法院釋字第177號解釋之射程範圍，是再
    審原告指摘原判決違反釋字第177號解釋云云，自不可採。
  (四)再審原告另主張原判決違反最高法院42年度台上字第286號
    判例，而有判決適用法規錯誤情事云云。然最高法院42年度
    台上字第286號判例意旨：「．．．徵之民事訴訟法第二百
    八十條第一項之規定，即應視同自認，事實審法院自得不待
    證明，更不問得心證與否而認其事實為真正，從而原法院以
    此為判決基礎，不得指為違法，不容上訴人以未在判決理由
    項下記載其心證所得之根據，為不服原判決之理由。」，則
    該判例係指闡明何種情形為第三審上訴之理由，該判例意旨
    與本件所要審查者，係再審原告提出之事由有無再審理由，
    並無相關，是再審原告此項主張，亦不足取。
  (五)再審之訴須具備合法要件，並有再審理由時，法院始得就前
    訴訟程序予以續行。本件再審原告就本院97年度再易字第6
    號確定判決提起再審，並無再審理由，已如前述，則之前再
    審原告所提數次再審事件，如再審原告所主張之96年度再易
    字第18號、96年度再易字第7號、95年度再易字第8號及本院
    94年度簡上字第179號、營簡字第294號等件有無再審理由，
    即再審原告主張之前開各該判決有無適用法規顯有錯誤、有
    無足影響於裁判之重要證物漏未審酌等再審事由，於本件即
    無審酌必要，附此說明。
五、按再審之訴顯無再審理由者，得不經言詞辯論，以判決駁回
    之，民事訴訟法第502條第2項定有明文。查本件再審原告所
    舉再審理由，均不可採，已如前述，其再審之訴顯無再審理
    由，爰不經言詞辯論，逕以判決駁回之。
六、末按法院為終局判決時，應依職權為訴訟費用之裁判，民事
    訴訟法第87條第1項定有明文。查本件再審之訴訟費用即裁
    判費經核為6,615元，本院爰依職權確定上開訴訟費用由再
    審原告負擔。
七、據上論結，本件再審之訴為無理由，依民事訴訟法第 502條
    第2項、第78條、第87條第1項，判決如主文。
中    華    民    國    98    年    9     月    17    日
                  民事第一庭  審判長法  官  高榮宏
                                    法  官  林福來
                                    法  官  蔡孟珊
以上正本證明與原本無異。
本判決不得上訴。
中    華    民    國    98    年    9     月    17    日
                                    書記官  吳幸芳


司法院資訊處製作；財團法人民間司法改革基金會備份。
